臺灣高等法院刑事判決　　　　　　　 99年度交上訴字第125號
上　訴　人　臺灣宜蘭地方法院檢察署檢察官
被　　　告　李錫炎
上列上訴人因被告過失致死案件，不服臺灣宜蘭地方法院98年度
交訴字第11號，中華民國99年7 月7 日第一審判決（起訴案號：
臺灣宜蘭地方法院檢察署98年度調偵字第51號），提起上訴，本
院判決如下：
    主  文
上訴駁回。
    理  由
一、公訴意旨略以：被告李錫炎以養鴨為職業，以駕駛自用小貨
    車載運鴨隻為其附隨之業務，於民國87年10月21日晚間7 時
    45分許，駕駛車牌號碼IQ－0649號自用小貨車由宜蘭縣冬山
    鄉○○路○ 段由冬山往羅東方向行駛，於同日晚上7 時55分
    許，行經義成路3 段276 號前，疏未注意與前方車輛保持行
    車之安全間隔，適有同向行駛在前，於車道上左側靠近中央
    分向線附近由被害人江金龍騎乘之車牌號碼RCR－069號輕型
    機車，酒醉後已達不穩定狀態，因被告所駕駛之上揭自用小
    貨車自左後方欲超越被害人所騎乘之上揭輕機車，疏未注意
    保持行車安全間隔，被告所駕駛之上揭自用小貨車車身跨越
    對向車道範圍行駛，兩車於行向之道路中央方向線附近方位
    ，被告所駕駛之上揭自用小貨車車身右側與右後車角等部位
    與被害人所騎乘之上揭輕機車左後車尾握手把處及被害人之
    身體左側部位等處發生接觸碰撞，造成被害人所騎乘之上揭
    輕機車向右前左倒刮滑路面，致被害人受有頭部挫傷、前顱
    底骨折、顱內出血、中樞神經休克送醫急救後不治死亡，因
    認被告涉有刑法第276 條第2 項之業務過失致人於死罪嫌。
二、公訴人認被告李錫炎有上開業務過失致死犯行，無非以下列
    所載證據為其論據：
  (一)被害人江金龍於上述時地，因騎乘機車與被告所駕車輛發生
    交通事故，因而送醫不治死亡等事實，業據告訴人盧阿珠及
    告訴代理人江介禎指述綦詳。復有道路交通事故調查報告表
    、調查筆錄、現場圖、現場照片附卷可稽。
  (二)被害人江金龍因此受傷死亡，亦經臺灣宜蘭地方法院檢察署
    檢察官督同檢驗員相驗屬實，製有相驗筆錄、相驗屍體證明
    書、驗斷書在卷可憑。
  (三)被告疏未注意與前方車輛保持行車之安全距離，而貿然超車
    致兩車接觸碰撞，足認被告之駕車失當行為，顯有過失。而
    中央警察大學鑑識科學研究委員會鑑定結果亦認定：被告駕
    駛之自用小貨車右側車身車門與右後角等部位，碰觸被害人
    機車左後車尾握手把處及被害人身體左側部位為主要論據。
三、證據能力：
    本判決下列所引用之各該被告以外之人於審判外之陳述（包
    含書面陳述），屬傳聞證據部分，被告於本院準備程序及審
    判期日中，均明示同意此部分之證據有證據能力（見本院卷
    第45頁），且迄至言詞辯論終結前亦未撤回前開同意，本院
    審酌上開證據資料製作時之情況，尚無違法不當及證明力明
    顯過低之瑕疵，亦認以之作為證據應屬適當。另檢察官除對
    於上訴書「第2 頁記載，20張勘驗照片中是否因存有光影而
    導致誤判，應再由專業人士進行鑑定」乙節，於本院準備程
    序時陳稱：另行具狀陳報等語外，對於其他證據未表示其他
    意見，迄至言詞辯論終結前亦未表示異議，而於99年9 月27
    日以99年度上蒞字第6393號陳述意見書表示：關於被告駕駛
    之自用小貨車右側車身車門與右後角等部位，確有碰觸被害
    人機車左後車尾握手把處及身體左側部位，有中央警察大學
    98年1 月10日校鑑科字第0970006132號鑑定書在卷可稽。查
    中央警察大學設有鑑識系，其授課人員莫不受過學院專業訓
    練，可謂均係學有專精之人，對於照片的解讀、鑑定本具有
    極高之專業性，其所為鑑定，自屬正確可信。其他鑑定機關
    ，實難比中央警察大學具更高公信力與鑑定能力，本檢察官
    因而認本件尚無送請其他機關鑑定必要。至原審上訴書所稱
    「應再由專業人士進行鑑定一語」，係用以指摘原判決無任
    何依據即逕行認定上揭鑑定書所指弧形擦痕處「可能係光線
    反射角度或車輛本身烤漆脫落所造成」涉有判決不備理由之
    違法，尚非請求另行鑑定等語（見本院卷第49頁），亦未爭
    執卷內證據之證據能力。本院審酌上開證據資料製作時之情
    況，尚無違法不當及證明力明顯過低之瑕疵，亦認以之作為
    證據應屬適當，依刑事訴訟法第159 條之5 規定，認前揭證
    據資料均有證據能力。
四、按犯罪事實應依證據認定之，無證據不得認定犯罪事實，刑
    事訴訟法第154 條第2 項定有明文。又事實之認定應憑證據
    ，如未能發現相當證據，或證據不足以證明，自不能以推測
    或擬制之方法，以為裁判基礎；又認定犯罪事實所憑之證據
    ，雖不以直接證據為限，間接證據亦包括在內，然無論直接
    或間接證據，其為訴訟上之證明，須於通常一般之人均不致
    於有所懷疑，而得確信其為真實之程度者，始得據之為有罪
    之認定，倘其證明尚未達到此一程度，而有合理性懷疑之存
    在時，即無從為有罪之認定，此分別有最高法院40年度台上
    字第86號、76年度台上字第4986號判例可資參照。
五、訊據被告李錫炎固坦承駕駛小貨車載送鴨隻，自宜蘭縣冬山
    鄉○○路○ 段由冬山往羅東方向行駛，欲前往羅東火車站，
    於同日晚上7 時55分許，行經義成路3 段276 號前，跨越對
    向車道自被害人江金龍騎乘機車左側超車行駛，惟堅決否認
    有擦撞被害人江金龍之人車，辯稱：車禍發生之前我在被害
    人機車後面大約一百多公尺遠，之後我才從他的機車左側超
    車，我在超車時有越過中線，但並未和被害人的身體、機車
    擦撞等語。
六、經查：被告自承於上開時間駕駛前揭自用小貨車欲載送鴨隻
    前往羅東火車站，行經宜蘭縣冬山鄉○○路○ 段276 號前，
    適有被害人騎乘上述號牌機車行駛在前，被告駕駛車輛自被
    害人機車左側跨越中線之黃線虛線超車等情不諱。而被告車
    輛於超車後，被害人之機車左側倒地，被害人受有頭部外傷
    、右眼眶瘀血、左眼角擦傷、左腰部擦撞傷、左肩頭擦傷之
    傷害，經送往羅東聖母醫院急救後，仍因顱內出血傷重而不
    治死亡，業經臺灣宜蘭地方法院檢察署檢察官督同法醫相驗
    屬實，製有勘驗筆錄、驗斷書、相驗屍體證明書、相驗照片
    8 幀等件在卷可證（87年度相字第370 號卷〈下稱相字卷〉
    第9 、14至19、22至25頁），並有羅東聖母醫院87年12月11
    日天羅聖南字第463 號函檢送之病歷影本1 份附卷可佐（見
    相字卷第39至43頁）。本件事故現場情形，並經宜蘭縣政府
    警察局羅東分局員警製有道路交通事故調查報告表、現場及
    車輛照片等件附卷可參（見相字卷第5 至7 、26至30頁）。
    是被害人江金龍係騎乘機車於上揭時地發生交通事故而死亡
    ，而被告適正駕駛小貨車途經該處並自被害人江金龍機車左
    側跨越黃線虛線超車之事實洵堪認定。故本案應審究者，厥
    為被告對於車禍之發生有無具因果關係之過失。查：
  1.公訴意旨認被告駕駛自用小貨車自被害人機車左側超車時，
    自用小貨車車身右側與右後車角等部位與被害人所騎乘之機
    車左後車尾握手把處（即機車尾端裝置支鐵架扶手處）及被
    害人之身體左側部位等處發生接觸碰撞，造成被害人人車倒
    地。惟本件事故附近住戶即證人林明烈迭於檢察官偵訊時證
    稱：當時伊在屋內看電視，聽到外面碰的一聲，不是相撞聲
    音而是機車倒地聲音，伊就出來看等語（見88年度偵字第32
    3 號卷第14頁背面、89年度調偵字第7 號卷第45頁背面、95
    年度偵續字第1 號卷第64頁）。雖證人林明烈就其是否曾陳
    述：在車禍現場是否聽聞被告要在現場停留觀看事故之一對
    機車駕駛人夫婦不要離開，為被告作證其未撞到死者乙節，
    於檢察官偵訊時先後證述不一，惟按證人之陳述有部分前後
    不符，或相互間有所歧異時，究竟何者為可採，法院仍得本
    其自由心證予以斟酌，非謂一有不符或矛盾，即應認其全部
    均為不可採信，證人之證言其基本事實之陳述，若果與真實
    性無礙時，則仍非不得予以採信（最高法院74年度台上字第
    1599號判例要旨參照）。證人林明烈就被告叫在現場停留觀
    看事故之一對機車駕駛人夫婦不要離開為其作證，其未撞到
    死者乙節，證述或有不一，惟證人林明烈就當時其在屋內看
    電視，聽到外面碰的一聲，不是相撞聲音而是機車倒地聲音
    ，伊就出來看之情節，證述始終一致，依上開說明，證人林
    明烈證述始終一致之部分，本院調查審認後與真實性無礙，
    即非不可採（詳後述）。故公訴人認被告駕駛小貨車右側車
    身、車門與右後角等部位碰觸被害人機車左後車尾握手把處
    及被害人身體左側部位，其實情為何即非無疑。
  2.檢察官於偵查中先後於87年10月22日、88年7 月19日、89年
    7 月24日勘驗被告之自用小貨車及被害人之機車，均無發現
    有何擦撞痕跡，有勘驗筆錄3 份在卷可證（見87年度相字第
    370 號卷第9 頁、88年度偵續字第27號卷第26、27頁、89年
    度調偵字第7 號卷第31頁）。再於92年2 月10日經檢察官命
    與被害人同身高之該署法警騎乘機車模擬行進間自用小貨車
    與機車擦撞情形，其結果為：(1)「若貨車照後鏡與死者肩膀
    碰撞，則貨車右前輪必與機車左下護板擦撞，且依勘驗所見
    貨車照後鏡係屬直立式，而死者肩膀傷係屬橫向傷」除被害
    人實際所受肩傷與自用小貨車右後照鏡如撞及被害人時可能
    造成之傷勢有別外，被告自用小貨車車頭如與被害人機車發
    生擦撞，勢必會擦撞機車左下護板；(2)就被害人機車左後照
    鏡，是否可能遭被告自用小貨車右後鐵桿碰撞之情形，勘驗
    後為「經命被告駕車配合本署法警簡詩亮坐之於告訴人所提
    供之同型機車經多次命被告將車輛駛近機車均無法碰撞，無
    發生貨車右後鐵桿與機車左後照鏡碰撞之可能，若欲比對至
    確實發生碰撞，則貨車與機車一定與其他機車部位先發生碰
    撞。」；(3)就被告自用小貨車車身之雨棚插孔，是否可能與
    被害人機車左把手發生擦撞，勘驗後為「若該插孔會接觸機
    車把手，則機車左後照鏡在之前就會與貨車先發生擦撞。」
    此有勘驗筆錄及勘驗照片20幀在卷可證（見90年度偵續二字
    第2 號卷第140至148頁），依前述模擬結果，再與前開車身
    勘驗結果相對照，均無法證明被告小貨車與被害人機車發生
    擦撞情事。
  3.復稽之，被害人江金龍所受傷勢是否可能係車輛自左側碰撞
    或輾壓所致，經囑託法務部法醫研究所鑑定，依法務部法醫
    研究所94年9 月15日法醫理字第0940002339號函檢附法醫所
    （94）醫鑑字第0964號文書審查鑑定書稱：(1)死者江金龍因
    生前喝酒達高度酩酊醉意，血中酒精乙醇濃度達300mg%（即
    300mg/dl），文獻上認為在此濃度以上已達無法行走、體溫
    下降、說話困難、記憶喪失之程度，嚴重尚可昏迷、呼吸衰
    竭及死亡，此狀況較符合及支持李錫炎所稱江員（被害人江
    金龍）車禍前「當時我看見前方有一機車行駛時偏來偏去」
    亦表示被告李錫炎於車禍當時有應注意而行注意之事實。(2)
    依死者江員之外傷主要在左側頭部、軀幹包括頭顳部擦傷、
    左眼角、左肩峰部及左下腹腰際，較支持為由左側倒地時造
    成挫傷及擦挫傷，惟傷勢之合度仍應由傷者與摩托車之靜
    止時之相關性加予研判。江員之頭部電腦斷層無輾壓傷之特
    徵，研判江員生前應無遭車禍輾壓之事實等語（見94年度偵
    續四字第1 號卷第51至56頁）。而被告駕駛之小貨車與被害
    人江金龍騎乘機車，均無發現有何擦撞痕跡，業如前述。則
    被告駕駛之小貨車並未輾壓或擦撞被害人江金龍之事實，咸
    無疑義。復查，原審就被害人所受傷害位置函詢法務部法醫
    研究所，其就相關資料判斷被害人究係於騎乘機車行進途中
    ，遭小貨車自左側擦撞所致上述傷害，或係被害人跌落地面
    時，撞擊地面所致上述傷害，據法務部法醫研究所99年4 月
    19日法醫理字第0990000600號函覆稱：(1)依江金龍受傷部位
    均在左側包括左側頭部、左腹、左腳背之擦挫傷，且都在易
    裸露在外側之部位，若非跌落地面之擦挫傷，則江金龍為駕
    駛機車倒地之傷必尚有第二類之型態傷勢足以解釋騎士騎車
    失去平衡跌落地面之著地機制及過程。若無上揭所稱之第二
    類之型態傷勢，則依本所（94）醫鑑字第0964號鑑定書研判
    經過項二所示，支持為左側倒地時造成之挫傷及擦挫傷。」
    (2)「綜合研判左側頭、左腹及左腳背均不易在騎士騎乘機車
    時與車輛碰撞造成之傷勢，亦非騎士與小貨車輛碰撞常見裸
    露在外之型態傷，故無法支持為機車騎士與小貨車發生車禍
    所造成之傷害」（見原審卷第85、89頁）。此核與檢察官上
    述四次勘驗被告之自用小貨車及被害人之機車，均無發現有
    何擦撞痕跡，而無法證明被告自用小貨車與被害人機車發生
    擦撞情事相符。
  4.檢察官偵查時固於94年5 月16日經採集被告自用小貨車右側
    車頭、右後輪前擋泥板、右後輪後擋泥板、右側車尾等處之
    油漆片及被害人機車後座把手之油漆片送內政部警政署刑事
    警察局鑑定（見94年度偵續四字第1 號卷第19頁勘驗筆錄）
    ，該局94年8 月30日刑鑑字第0940080331號鑑定書認為僅就
    自用小貨車右側車尾油漆片與被害人機車後座把手油漆片成
    分相似，惟該鑑定書又稱「雖成分相似，惟因編號1-1 檢體
    量（機車後座把手油漆片）極微，無法進一步取樣進行交叉
    比對，故未便研判二者之關連性。」又於鑑定書備註中記載
    「本案案發（87年10月21日）與採證時間（94年5 月16日）
    相距甚長，且擦附藍色漆狀物量極微，據承辦組員藍錦龍表
    示案發後相關機車證物係由當事人自行保管，小貨車則由當
    事人自行保管並使用，致送鑑證物已非案發當時之原貌，故
    引用本鑑定結果時，請同時參酌現場勘查結果及相關偵查情
    形，綜合研判案情。」而於刑事案件中鑑定證物時，對於證
    物之採集時間、保存狀態，均會影響鑑定之正確性，本件證
    物採集之時間距離案發時間已有六年餘，且相關證物均發還
    相關當事人自行保管，是保存之條件已與案發後情形不同，
    送鑑之跡證已非事故當時之原貌，且鑑定後之結果僅為相似
    ，亦難據此而認係碰撞時車輛油漆片轉移所致。況被害人機
    車後座把手（即機車後座裝置之鐵架扶手）並非突出於機車
    兩側，如機車後座把手與被告小貨車右側車尾處發生碰撞，
    依偵查中92年2 月10日經檢察官實際模擬小貨車與機車擦撞
    之碰觸位置，依勘驗照片所示（見90年度偵續二字第2 號卷
    第143至148頁），機車後座把手如與自用小貨車碰觸，則機
    車左側其他部位勢必亦會碰觸，但依前述檢察官勘驗筆錄所
    載，被害人機車並無擦撞痕跡，則自機車後座把手採集之油
    漆片與自用小貨車右側車尾處之油漆片難認具有關連性，自
    難據此遽為不利於被告之認定。
  5.檢察官所引之中央警察大學98年1 月10日校鑑科字第097000
    6132號鑑定書（見97年度偵續七字第1 號卷第187至215頁）
    ，該鑑定書之鑑定結果認被告駕駛之自用小貨車右側車身車
    門與右後角等部位，碰觸被害人機車左後車尾握手把處及身
    體左側部位，其中：(1)被告之自用小貨車右側車身是否碰觸
    被害人機車車身一節，中央警察大學鑑定書中對於車損狀況
    描述為「乙車（即被告之自用小貨車）車損情形，於相字卷
    第27頁上方編號11，87年10月22日所拍之乙自小貨車照片中
    ，乙車右車門之英文字VARICA中，於VAR 上緣有由前往後之
    橫式微弧形擦痕，沿此位置擦滑車門，又於右側車身車門把
    手下方位置亦發現疑似擦撞痕跡。」於肇事重建內容分析認
    「於相字卷第27頁上方編號11，87年10月22日所拍乙車之照
    片中，乙車自小貨右車門中間方位之VARICA英文字母中，在
    VAR 英文字母上緣，有由前往後之橫式微弧形擦痕，沿此位
    置擦滑車門，另於右側車身車門手把下方橘色條線上方位置
    亦有發現疑似擦撞痕跡。因此，亦可由乙車車身右側車門之
    英文字母VARICA中，於VAR 英文字母上緣有由前往後之橫式
    弧形擦痕處，與甲機車（即被害人江金龍之機車）左手把相
    當高度之刮痕相比對得知。因此，依據甲機車之車損觀之，
    甲機車左倒前，甲機車之左側把手端及機車騎士身體左側等
    部位，應有受到乙車右側車身之接觸碰撞，使得甲機車左手
    把被擦撞往前推出後，機車龍頭呈順時針方向旋轉，機車質
    心（即重心）隨即偏向左側，機車並順著原先往前之動能，
    車身往右前呈左倒方式傾倒後刮滑路面之情形。」（見97年
    度偵續七字第1 號卷第193、203頁）。承上所述，檢察官先
    後於87年10月22日、88年7 月19日、89年7 月24日勘驗被告
    之自用小貨車，均無發現車輛有任何擦撞痕跡，而於照片攝
    影中，對於拍攝物體之光影變化，取決於光源照射後反射時
    ，攝影鏡頭之取景角度，中央警察大學鑑定報告僅憑相字卷
    第27頁照片，即認定自用小貨車右側車門處為弧形擦痕，不
    僅未予敘明其認定之依據，且與前述檢察官實際勘驗車輛後
    之紀錄不符，則照片中自用小貨車右側車門之陰影呈現，亦
    可能係光線反射角度或車輛本身烤漆脫落所造成，尚難認定
    係因車輛擦撞而呈現凹陷狀態。且依前述法務部法醫研究所
    99年4 月19日法醫理字第0990000600號函所稱，依事故後被
    害人所受傷害，認係被害人左側倒地時造成之挫傷及擦挫傷
    ，而非車輛碰撞所造成之傷害；(2)另被告自用小貨車車身右
    後角等部位，是否碰觸被害人機車左後車尾握手把處乙節，
    鑑定書中認「檢方於94年5 月16日所採集之兩車油漆片跡證
    ，距離事故發生時間87年10月21日止，時間已相隔近六年七
    個月之久，但比對結果兩車油漆片跡證卻成分相似，且事故
    當時乙車係由甲機車左側超車，且最接近甲機車左側車身之
    唯一車輛，....另該甲機車車尾後座手把處之高度，機車有
    坐一人時高度為62.7cm與乙車右後車角之高度，約介於62至
    65cm之間，此亦可由97年度偵續七字第1 號卷第17頁照片繪
    製圖，看出甲乙兩車該部位之高度幾乎相同。據此，益徵該
    跡證之可信度，因此，甲機車車尾後座（鐵架）手把處（扶
    手處）與乙車自小貨右後車角應有接觸碰撞，才會留下此車
    漆轉移之跡證成份相似之情形。準此，更可確認乙車由後超
    越甲機車時，乙車右後車角部位，應有與甲機車車尾後座手
    把處接觸擦撞之情形。」（見97年度偵續七字第1 號卷第20
    7至209頁）。但依前述，於刑事鑑識中，為避免證物遭受污
    染而影響鑑定結果之正確性，於事故之初對於證物之採集，
    因在證物未受外在環境其他因素干擾下，所採集之證物與事
    故原貌相符程度顯然較高，但隨者時間經過及證物未經適當
    保存，所採集之跡證與事故關連性係逐漸降低，而本件油漆
    片採證之時間距離事故發生已近六年七個月，加以證物亦非
    在檢警機關下依據證物管理程序妥善保存，所採集證物檢驗
    之結果顯然不具可信性，此亦為前述內政部警政署刑事警察
    局94年8 月30日刑鑑字第0940080331號鑑定書中，於備註中
    特別註明送鑑證物已非案發當時之原貌，如引用該鑑定結果
    時，仍應參酌現場勘查結果及相關偵查情形，而依前述，自
    用小貨車之車身右後車角如與機車後座把手碰撞，機車左側
    車身其他部位勢必會與自用小貨車發生碰撞，事故後本件機
    車左側車身並無擦撞痕跡，則機車後座把手採集之油漆片與
    自用小貨車右後車角處之油漆片難認具有關連性，中央警察
    大學鑑定書此部分之認定，尚有未洽。
  6.至檢察官復引據告訴人盧阿珠及告訴代理人江介禎指述綦詳
    為其論據，然查本件交通事故發生當時該二人均未目擊車禍
    發生經過，是渠二人之指述亦僅能證明，被害人江金龍於上
    述時地，因騎乘機車與被告所駕車輛發生交通事故，因而送
    醫不治死亡之事實，不及於作為被告有過失責任之直接論據
    。且告訴代理人江介楨對於被害人江金龍死亡之原因乙節，
    於檢察官詢問：「（你們認為他（被告）的過失在哪裡？）
    我們認為他有撞到死者等語（見相字卷第52頁），復於檢察
    官當場履勘雙方車輛後，詢以：被告的車輛沒有擦撞痕跡有
    何意見？告訴代理人江介楨答稱：沒有痕跡並不代表沒有擦
    撞等語，告訴人盧阿珠則陳稱：如果沒有擦撞的話，我丈夫
    傷勢不會那麼嚴重等語（見88年度偵續字第27號卷第26頁背
    面），又於檢察官詢以：你認為是（被告小貨車）肇事鐵條
    或後照鏡撞到死者？告訴代理人江介楨答稱：我認為是後照
    鏡撞到的可能性比較大等語（見90年度偵續二字第2 號卷第
    118 頁），迨於檢察官提示法務部法醫研究所鑑定書，鑑定
    結果認被害人江金龍沒有遭輾壓之可能，係因倒地頭部受傷
    致死有何意見？告訴代理人江介楨答稱：我認為鑑定方向很
    不完備，因死者的傷很長，我覺得可能輾壓或多次碰撞導致
    身體多處傷痕等語（見94年度偵續四字第1 號卷第67頁正便
    、背面）；復於檢察官告訴代理人江介楨陳述再議意見，其
    陳稱：之前法醫鑑定雖認為應排除死者頭部曾遭輾壓，但我
    認為依照死者頭顱骨折受傷的情形，不能排除曾遭輾壓的可
    能，就算排除遭輾壓的可能，不一定表示沒有遭到碰撞，另
    外再按死者頭部及背部等多處創傷，應該不可能自己跌倒所
    造成，應該是受到外力介入才會形成多處創傷，再依據交通
    事故鑑定報告認為，被告超車時未保持安全間隔，也不能排
    除擦撞到死者機車的可能性等語（見95年度偵續五字第1 號
    卷第40頁），再於檢察官詢以：本案送調解委員會調解有何
    意見？告訴代理人江介楨答稱：被告既然不承認有擦撞，希
    望能將被告起訴，我父親不能死得不明不白等語（見95年度
    偵續七字第1號卷第219頁）。由告訴代理人江介楨、告訴人
    盧阿珠（大都委由其子告訴代理人江介楨陳述意見）歷次陳
    述，可知對於被告小貨車是否有輾壓被害人江金龍？或是否
    擦撞被害人江金龍機車乙情，其先後陳述主張，未盡一致，
    益徵渠二人均未目擊車禍發生經過，渠等陳述不及於作為被
    告有過失責任之直接論據甚明。而被告駕駛小貨車與被害人
    江金龍機車無擦撞痕跡，法務部法醫研究所之鑑定結果，亦
    已排除被害人江金龍遭輾壓致死之能性，均詳如前述，則告
    訴人盧阿珠、告訴代理人江介楨之指訴自難作為對被告不利
    之認定。
  7.告訴代理人江介楨復陳稱：羅東聖母醫院檢出被害人江金龍
    之血液中酒經高達300mg/dl以上，其檢測結果或有偽陽性問
    題，故該檢測報告不能證明被害人江金龍有於酒後騎乘機車
    云云。惟查，被害人江金龍之配偶即告訴人盧阿珠於警詢供
    稱：江金龍平常有喝酒習慣等語（見相字卷第3 頁背面）。
    證人林明烈於檢察官偵訊時證稱：....因死者我從小認識，
    警員來（車禍現場）時我特別拿大手電筒出來照，死者機車
    沒被擦撞痕跡，後來死者太太（即告訴人盧阿珠）到現場說
    了一句：我就知道、我就知道有一天你會這樣而死（因為喝
    酒關係），我跟死者認識很久，他每天都喝很多酒才回家等
    語（見相字卷第14頁背面、第15頁）。而被害人江金龍經送
    醫檢測血液中酒精濃度時，確檢出血液中含有高數據酒精濃
    度，有羅東聖母醫院88年3 月12日天羅聖南字第100 號函在
    卷可憑。依上告訴人盧阿珠及證人林明烈陳述內容及羅東聖
    母醫院檢測結果，可知被告於交通事故發生當天確有飲酒。
    而原審法院曾函詢羅東聖母醫院，被害人江金龍送至該院急
    診室急救，採集血液送驗，經檢驗後其血液中酒精濃度大於
    300mg/dl，惟死亡後血液內之乳酸物(lactate) 及乳酸去氫
    酵素(lactate dehydrogenase) 會增加，此兩者會干擾血液
    酒精測試而造成偽陽性高檢測值，該院當時檢驗之方式為何
    ？是否為造成前述反應，或其造成之誤差數值為何？據該醫
    院函覆：(1)本院87年（即87年10月21日案發時之年度）所使
    用為Abbott（亞培） 儀器，原理為「酒精去氫（ADH）」
    催化反應，而醫學文獻是有說明「乳酸去氫（LDH）」 會
    干擾「酒精去氫（ADH）」 的催化反應，但其干擾的程度
    並無描述。亦即文獻上僅描述"可能會"，但干擾到何種程度
    未詳。(2)以原廠說明書亦未提到LDH 會干擾，亦即此僅限於
    文獻報告但並未確認為一規則。(3)以87年10月20日所作病人
    檢體血液酒精濃度檢測其結果已超過儀器分析範圍300mg/dl
    以上，亦即以如此高數值會視全因干擾造成值得討論等語，
    有原審詢問函文、羅東聖母醫院98年11月23日天羅聖民字第
    1147號函在卷足按（見原審卷第64、71頁）。則該醫院固函
    覆描述"可能會"干擾，但干擾到何種程度未詳，惟該函亦稱
    原廠說明書亦未提到LDH 會干擾，亦即此僅限於文獻報告但
    並未確認為一規則，依上開函文敘述，僅能確認以該種檢測
    方式檢測，可能會干擾，然僅限於文獻報告但並未確認為一
    規則，灼然甚明。然被害人江金龍酒後騎乘機車乙節，並非
    僅依羅東聖母醫院之檢測結果為唯一依據，尚審酌告訴人盧
    阿珠陳述及證人林明烈證詞綜合判斷。是告訴代理人江介楨
    指稱該醫院之檢測報告無法證明被害人江金龍有飲酒，尚有
    誤會。
  8.至告訴代理人江介楨質疑法務部法醫研究所之鑑定書，未就
    被害人江金龍左側頭部之星狀撕裂傷、多處骨折、以及左肩
    頭不合常理的傷勢，做出鑑定意見，實有疏漏等語，惟查，
    法務部法醫研究所法醫所（94）醫鑑字第0964號法醫文書審
    查鑑定書，於鑑定過程欄一、已敘明：「依羅東聖母醫院復
    宜蘭地檢署並換江金龍（男性，民國○○年○ 月○○日生，身分
    證字號....）函記載病患江金龍套頸圈由一一九送進急診室
    ，無心跳、呼吸、脈博，昏迷指數3 E.V.M.。兩側瞳孔放大
    ，左側頭部星狀撕裂傷（約3 公分），雙鼻孔、左耳滲血、
    左腹有擦傷合併挫傷（約5 公分）、左腳背擦傷（約1.5 公
    分），血中酒精300mg%以上，經過30分鐘急救無效。依90年
    3 月13日何毓基開具死者江金龍之診斷證明書記載「頭部外
    傷，前顱底骨折，氣腦症，蜘蛛膜下腔出血」。並註明87年
    10月21日20時08分到院前死亡。檢送之Ｘ光片（1998年10月
    21日電腦斷層）支持上述診斷。」（見本院卷第58頁背面）
    ，則法務部法醫研究所前述鑑定函，就此部分並非未作鑑定
    ，而係較支持何毓基所開具死者江金龍之診斷甚明。是告訴
    代理人江介楨所稱容有誤會。復經本院函詢，據法務部法醫
    研究所函覆略以：由病歷資料及補充告訴理由呈現左頭殼骨
    折與左側橢圓形撕裂傷（無法斷定是否為星狀撕裂傷；依傷
    口相片（檢附放大相片，卷宗25頁相片(七)研判應非為星狀撕
    裂傷）等語，有法務部法醫研究所99年11月22日法醫理字第
    0990005507號函在卷足按（見本院卷第72頁）。至該函覆本
    院函文固另略稱：摩托車騎士"雖可能"碰撞小貨車車體，惟
    兩車輛同向較支持為擦撞而較無形成骨折式之撞擊力道。惟
    被告駕駛小貨車與被害人江金龍騎乘之機車並未擦撞，業如
    前述，故此部分鑑定意見與卷內證據未符，不足以作為被告
    有此犯行之論據。
  9.告訴代理人江介楨固指訴縱使被告於左側超車時並未擦撞被
    害人機車，但因未保持安全距離致使被害人跌倒云云。而依
    車禍現場照片所示，車禍現場道路中央繪有黃虛線之道路分
    向線，並非禁止超車之路段，再依卷內證據，亦無相關證人
    或其他跡證，證明被告駕駛小貨車左側超越被害人機車時，
    有未保持車距而逼近，致使被害人受驚嚇跌倒之情形，是告
    訴代理人江介楨此部分之指訴亦無依據。
  10.被告坦認於發生交通事故路段，跨越中線（黃色虛線）至對
    向車道超車，已如上所述，其違反道路交通安全規則固足認
    定。惟按刑法上之過失致人於死罪行，須行為人之過失與被
    害人之死亡間有相當之因果關係，始足認定之。惟訊據被告
    ，堅決否認被害人之發生車禍傷重不治死亡，與其跨越中線
    至對向超車之違規有相當之因果關係。據上析論，據以分析
    ，在證據上僅足證明被害人係因騎機車途經上開路段發生車
    禍，人車倒地傷重不治死亡之事實，但其車禍發生之原因如
    何？是否因被告超車疏失所致而有相當之因果關係，並無法
    證明。
七、綜上所述，本件車禍發生尚無法證明車禍發生與被告之駕駛
    小貨車違規超車，有相當因果關係。此外，復查無其他積極
    證據足資認定被告有公訴意旨所指摘之犯罪事實，揆諸前揭
    規定及最高法院判例意旨，應為有利於被告之認定。從而，
    本件公訴人所舉證據既不足以為被告有罪之認定，自應為無
    罪之諭知，原審調查後同此認定，判決被告李錫炎無罪，依
    上開說明自無違誤。檢察官上訴略以：(1)證人林明烈並未在
    現場目擊，而其聽到的聲音是否為擦撞聲或倒地聲僅為證人
    之猜測，其證詞應不足採信。(2)另原審判決就被告所駕駛之
    自用小貨車右側車門是否有擦撞到被害人機車左把手，未予
    敘明其認定之依據，且與前述檢察官實際勘驗車輛後之紀錄
    不符。(3)觀之道路交通事故現場圖，在被告駕駛自用小貨車
    跨越對向車道超車不到兩秒的時間，被害人隨即人車倒地，
    顯然被告之超車行為與被害人之人車倒地間係有相當因果關
    係。中央警察大學鑑定書再以被告駕駛之自用小貨車右側車
    門兩處擦痕之勘驗照片、油漆片轉移之微物鑑定結果、刮地
    痕往右之走向以及被害人身上的傷等證據做綜合研判，認定
    被害人所騎乘之機車是有受到由左後往前之推力，最後作出
    兩車係有接觸碰撞之鑑定意見，其採證過程嚴謹，並無率斷
    ，指摘原判決不當云云，惟原審業已就檢察官所提各項證據
    資料調查後判斷，公訴人指摘原審未盡調查，尚有誤會。而
    本案依卷內資料並無證據可證明在「車禍發生時」被告在越
    過中線違規超車，其行車所為與本件車禍有因果關係。本件
    乃肇因於被害人江金龍酒精濃度超過規定標準駕車，已如上
    所述，不能因被害人江金龍死亡之憾事，即當然令被告負業
    務過失致死罪責，檢察官仍執陳詞上訴指摘原判決不當，然
    依上開說明委無可採，本件上訴為無理由，應駁回之。
據上論斷，應依刑事訴訟法第368 條判決如主文。
本案經檢察官李叔芬到庭執行職務。
中    華    民    國    100    年    1    月    27    日
                  刑事第四庭   審判長法  官  陳筱珮
                                     法  官  陳玉雲
                                     法  官  邱滋杉
以上正本證明與原本無異。
如不服本判決，應於收受送達後10日內向本院提出上訴書狀，其
未敘述上訴之理由者，並得於提起上訴後10日內向本院補提理由
書狀（均須按他造當事人之人數附繕本）。
                                     書記官  劉貞達
中    華    民    國    100    年    1    月    31    日